---
title: "Eksplorasi AED Final"
author: "Abdullah' Ammar Rabbaniyyin_M0401241066"
date: "2026-03-07"
output: rmdformats::readthedown
---

```{r setup, include=FALSE}
knitr::opts_chunk$set(echo = TRUE)
```

# Library

```{r}
library(tidyverse)
library(ggplot2)
library(dplyr)
library(psych)
library(moments)
library(nortest)
library(tidyr)
library(patchwork)
library(FSA)
```

# Impoer Data

```{r}
data <- read_csv("D:\\Mine\\Kuliah Journey\\Semester 4\\Analisis Eksplorasi Data\\susenas_depok_merged_FIX_FIX.csv")
data
```

```{r}
str(data)
```

```{r}
summary(data)
```

```{r}
describe(data)
```

```{r}
colSums(is.na(data))
```

# Sebaran Kapita

```{r}
ggplot(data, aes(x = KAPITA)) +
geom_histogram(bins = 100) +
theme_minimal()
```

# Melihat outlier

```{r}
ggplot(data, aes(y = KAPITA)) +
geom_boxplot() +
theme_minimal()
```

# Uji Kolmogorov Smirnov

```{r}
# Identifikasi variabel numerik
numeric_vars <- names(data)[sapply(data, is.numeric)]

# Fungsi untuk melakukan Uji KS Normality
# Membandingkan distribusi data dengan distribusi normal (pnorm)
lakukan_ks <- function(column_name) {
  x <- data[[column_name]]
  x <- x[!is.na(x)] # Hapus data kosong
  
  # Uji KS memerlukan mean dan sd data untuk perbandingan
  # Jika standar deviasi 0, uji tidak bisa dilakukan
  if (sd(x) > 0) {
    test <- ks.test(x, "pnorm", mean(x), sd(x))
    return(data.frame(
      Variable = column_name,
      Statistic = test$statistic,
      p_value = test$p.value,
      Kesimpulan = ifelse(test$p.value > 0.05, "Normal", "Tidak Normal")
    ))
  } else {
    return(NULL)
  }
}

hasil_ks <- do.call(rbind, lapply(numeric_vars, lakukan_ks))
print(hasil_ks)
```

# Sebaran Kesejahteraan per Kategori Aset

```{r}
asset_map <- c(
  "R2001B" = "Kulkas",
  "R2001C" = "AC",
  "R2001D" = "Water Heater",
  "R2001F" = "Komputer",
  "R2001G" = "Emas",
  "R2001H" = "Motor",
  "R2001K" = "Mobil",
  "R2001M" = "Tanah"
)

df_long <- data %>%
  filter(Banyak_Anak %in% c(0, 1, 2, 3, 4, 5, 6)) %>%
  # Mengambil kolom identitas dan kolom aset
  select(URUT, Banyak_Anak, KAPITA, all_of(names(asset_map))) %>%
  # Mengubah format menjadi satu kolom 'Kategori' dan satu kolom 'Status'
  pivot_longer(cols = all_of(names(asset_map)), 
               names_to = "Asset_Code", 
               values_to = "Status") %>%
  # Filter hanya untuk yang memiliki aset (Status == 1)
  filter(Status == 1) %>%
  # Memberi nama kategori yang lebih mudah dibaca
  mutate(Kategori_Aset = asset_map[Asset_Code],
         Banyak_Anak = as.factor(Banyak_Anak))

ggplot(df_long, aes(x = Kategori_Aset, y = KAPITA, fill = Banyak_Anak)) +
  geom_boxplot(outlier.alpha = 0.5) +
  scale_y_log10() + # Menggunakan skala log agar sebaran lebih terlihat jelas
  scale_fill_brewer(palette = "Set2") +
  labs(title = "Sebaran Tingkat Kesejahteraan per Kategori Aset",
       subtitle = "Berdasarkan keluarga pemilik aset (Status=1)",
       x = "Kategori Aset",
       y = "Pengeluaran per Kapita (Skala Log)",
       fill = "Jumlah Anak") +
  theme_minimal() +
  theme(axis.text.x = element_text(angle = 45, hjust = 1))
```

# Perbandingan Porsi Anggaran Makanan (%) vs Jumlah Anak

```{r}
df_insight <- data %>%
  filter(Banyak_Anak <= 6) %>%
  mutate(Food_Share = (FOOD / EXPEND) * 100,
         Banyak_Anak = as.factor(Banyak_Anak))
ggplot(df_insight, aes(x = Banyak_Anak, y = Food_Share, fill = Banyak_Anak)) +
  geom_boxplot() +
  scale_fill_brewer(palette = "Pastel1") +
  labs(title = "Perbandingan Sebaran Porsi Anggaran Makanan (%) vs Jumlah Anak",
       subtitle = "Semakin tinggi box, semakin besar beban biaya hidup dasar",
       x = "Jumlah Anak", y = "Persentase Anggaran untuk Makanan (%)") +
  theme_minimal()
```

# Sebaran Jumlah Anak tiap Kategori Aset

```{r}
df_plot <- data %>%
  mutate(Status_Emas = ifelse(R2001G == 1, "Ya", "Tidak")) %>%
  filter(!is.na(Status_Emas))

ggplot(df_plot, aes(x = Status_Emas, y = Banyak_Anak, fill = Status_Emas)) +
  geom_boxplot(width = 0.5) +
  scale_fill_manual(values = c("Ya" = "#4DAF4A", "Tidak" = "#E41A1C")) +
  labs(title = "Sebaran Jumlah Anak Berdasarkan Kepemilikan Emas",
       subtitle = "X = Status Kepemilikan, Y = Jumlah Anak",
       x = "Apakah Memiliki Emas (>= 10 gram)?",
       y = "Jumlah Anak dalam Keluarga",
       fill = "Status") +
  theme_minimal()

df_plot %>%
  group_by(Status_Emas) %>%
  summarise(
    Rata_rata_Anak = mean(Banyak_Anak, na.rm = TRUE),
    Median_Anak = median(Banyak_Anak, na.rm = TRUE),
    Jumlah_Sampel = n()
  )
```

```{r}
df_plot <- data %>%
  mutate(Status_Emas = ifelse(R2001H == 1, "Ya", "Tidak")) %>%
  filter(!is.na(Status_Emas))

ggplot(df_plot, aes(x = Status_Emas, y = Banyak_Anak, fill = Status_Emas)) +
  geom_boxplot(width = 0.5) +
  scale_fill_manual(values = c("Ya" = "#4DAF4A", "Tidak" = "#E41A1C")) +
  labs(title = "Sebaran Jumlah Anak Berdasarkan Kepemilikan Motor",
       subtitle = "X = Status Kepemilikan, Y = Jumlah Anak",
       x = "Apakah Memiliki Motor?",
       y = "Jumlah Anak dalam Keluarga",
       fill = "Status") +
  theme_minimal()

df_plot %>%
  group_by(Status_Emas) %>%
  summarise(
    Rata_rata_Anak = mean(Banyak_Anak, na.rm = TRUE),
    Median_Anak = median(Banyak_Anak, na.rm = TRUE),
    Jumlah_Sampel = n()
  )
```

```{r}
df_plot <- data %>%
  mutate(Status_Emas = ifelse(R2001K == 1, "Ya", "Tidak")) %>%
  filter(!is.na(Status_Emas))

ggplot(df_plot, aes(x = Status_Emas, y = Banyak_Anak, fill = Status_Emas)) +
  geom_boxplot(width = 0.5) +
  scale_fill_manual(values = c("Ya" = "#4DAF4A", "Tidak" = "#E41A1C")) +
  labs(title = "Sebaran Jumlah Anak Berdasarkan Kepemilikan Mobil",
       subtitle = "X = Status Kepemilikan, Y = Jumlah Anak",
       x = "Apakah Memiliki Mobil?",
       y = "Jumlah Anak dalam Keluarga",
       fill = "Status") +
  theme_minimal()

df_plot %>%
  group_by(Status_Emas) %>%
  summarise(
    Rata_rata_Anak = mean(Banyak_Anak, na.rm = TRUE),
    Median_Anak = median(Banyak_Anak, na.rm = TRUE),
    Jumlah_Sampel = n()
  )
```

```{r}
df_plot <- data %>%
  mutate(Status_Emas = ifelse(R2001M == 1, "Ya", "Tidak")) %>%
  filter(!is.na(Status_Emas))

ggplot(df_plot, aes(x = Status_Emas, y = Banyak_Anak, fill = Status_Emas)) +
  geom_boxplot(width = 0.5) +
  scale_fill_manual(values = c("Ya" = "#4DAF4A", "Tidak" = "#E41A1C")) +
  labs(title = "Sebaran Jumlah Anak Berdasarkan Kepemilikan Tanah",
       subtitle = "X = Status Kepemilikan, Y = Jumlah Anak",
       x = "Apakah Memiliki Tanah?",
       y = "Jumlah Anak dalam Keluarga",
       fill = "Status") +
  theme_minimal()

df_plot %>%
  group_by(Status_Emas) %>%
  summarise(
    Rata_rata_Anak = mean(Banyak_Anak, na.rm = TRUE),
    Median_Anak = median(Banyak_Anak, na.rm = TRUE),
    Jumlah_Sampel = n()
  )
```

# EXPLAIN

```{r}
# Pemetaan Kode Aset ke Nama yang Jelas
asset_map <- c(
  "R2001B" = "Kulkas",
  "R2001C" = "AC",
  "R2001D" = "Water Heater",
  "R2001F" = "Komputer",
  "R2001G" = "Emas",
  "R2001H" = "Motor",
  "R2001K" = "Mobil",
  "R2001M" = "Tanah"
)

# Pre-processing dasar: Mengubah 1 (Ya) dan 5 (Tidak) menjadi 1 dan 0
df_clean <- data %>%
  mutate(across(all_of(names(asset_map)), ~ ifelse(. == 1, 1, 0))) %>%
  mutate(Total_Asset_Score = rowSums(select(., all_of(names(asset_map))))) %>%
  mutate(Food_Share = (FOOD / EXPEND) * 100) %>%
  filter(Banyak_Anak <= 6) # Fokus pada keluarga dengan 0-6 anak

# 3. ANALISIS 1: SEBARAN TOTAL SKOR ASET (BOXPLOT)
# Melihat total kepemilikan aset berdasarkan kelompok anak
p1 <- ggplot(df_clean, aes(x = as.factor(Banyak_Anak), y = Total_Asset_Score, fill = as.factor(Banyak_Anak))) +
  geom_boxplot(alpha = 0.7) +
  scale_fill_brewer(palette = "Set3") +
  labs(title = "Sebaran Skor Total Aset Berdasarkan Jumlah Anak",
       x = "Jumlah Anak", y = "Skor Aset (0-8)", fill = "Jumlah Anak") +
  theme_minimal()

print(p1)

# 4. ANALISIS 2: "BANYAK ANAK BANYAK REZEKI?" (EXPEND vs KAPITA)
# Membandingkan Total Rezeki Rumah Tangga vs Rezeki per Orang
p_expend <- ggplot(df_clean, aes(x = as.factor(Banyak_Anak), y = EXPEND, fill = as.factor(Banyak_Anak))) +
  geom_boxplot(outlier.alpha = 0.3) + scale_y_log10() +
  labs(title = "Total Pengeluaran (EXPEND)", x = "Jumlah Anak", y = "Nilai (Log)") +
  theme_minimal() + guides(fill = "none")

p_kapita <- ggplot(df_clean, aes(x = as.factor(Banyak_Anak), y = KAPITA, fill = as.factor(Banyak_Anak))) +
  geom_boxplot(outlier.alpha = 0.3) + scale_y_log10() +
  labs(title = "Pengeluaran Per Kapita (KAPITA)", x = "Jumlah Anak", y = "Nilai (Log)") +
  theme_minimal() + guides(fill = "none")

# Menggabungkan dua grafik
(p_expend / p_kapita) + plot_annotation(title = "Analisis Kesejahteraan: Total vs Per Kapita")

# 5. ANALISIS 3: TREN PELUANG KEPEMILIKAN ASET (LINE CHART)
df_trend <- df_clean %>%
  group_by(Banyak_Anak) %>%
  summarise(across(all_of(names(asset_map)), ~ mean(.) * 100)) %>%
  pivot_longer(cols = -Banyak_Anak, names_to = "Asset_Code", values_to = "Persen") %>%
  mutate(Nama_Aset = asset_map[Asset_Code])

ggplot(df_trend, aes(x = Banyak_Anak, y = Persen, color = Nama_Aset, group = Nama_Aset)) +
  geom_line(size = 1) + geom_point() +
  labs(title = "Tren Peluang Memiliki Aset Berdasarkan Jumlah Anak",
       x = "Jumlah Anak", y = "Persentase Rumah Tangga (%)") +
  theme_minimal()

# 6. ANALISIS 4: PIE CHART PORTOFOLIO ASET (DENGAN LABEL KECIL)
df_pie <- df_clean %>%
  group_by(Banyak_Anak) %>%
  summarise(across(all_of(names(asset_map)), sum)) %>%
  pivot_longer(cols = -Banyak_Anak, names_to = "Asset_Code", values_to = "Total") %>%
  mutate(Nama_Aset = asset_map[Asset_Code],
         Banyak_Anak_Label = paste(Banyak_Anak, "Anak")) %>%
  filter(Total > 0) %>%
  group_by(Banyak_Anak) %>%
  mutate(Proporsi = Total / sum(Total),
         # Label hanya muncul jika > 3%, dibulatkan, ukuran kecil
         Label_Persen = ifelse(Proporsi > 0.03, paste0(round(Proporsi * 100, 0), "%"), ""))

ggplot(df_pie, aes(x = "", y = Total, fill = Nama_Aset)) +
  geom_bar(stat = "identity", width = 1, color = "white", position = position_fill()) +
  coord_polar("y", start = 0) +
  facet_wrap(~Banyak_Anak_Label, ncol = 3) +
  # Teks Persentase Kecil
  geom_text(aes(label = Label_Persen), 
            position = position_fill(vjust = 0.5), 
            size = 2.2, color = "black") + 
  scale_fill_brewer(palette = "Set3") +
  theme_void() +
  theme(legend.position = "right",
        strip.text = element_text(size = 11, face = "bold"),
        plot.title = element_text(size = 14, face = "bold", hjust = 0.5)) +
  labs(title = "Komposisi Jenis Aset yang Dimiliki Berdasarkan Jumlah Anak",
       fill = "Keterangan Aset")

# 7. RINGKASAN STATISTIK
summary_table <- df_clean %>%
  group_by(Banyak_Anak) %>%
  summarise(
    Rerata_KAPITA = mean(KAPITA),
    Median_KAPITA = median(KAPITA),
    Porsi_Makan_Persen = mean(Food_Share),
    Total_Sampel = n()
  )

print("Ringkasan Kesejahteraan per Kelompok Anak:")
print(summary_table)
```

# Proporsi Kepemilikan Aset tiap Kelompok Anak

```{r}
df_emas_pie <- data %>%
  filter(Banyak_Anak <= 6) %>%
  # Mengubah kode 1 menjadi "Ya" dan 5 menjadi "Tidak"
  mutate(Status_Emas = ifelse(R2001G == 1, "Ya", "Tidak"),
         Banyak_Anak_Label = paste(Banyak_Anak, "Anak")) %>%
  filter(!is.na(Status_Emas)) %>%
  # Hitung jumlah per kelompok
  group_by(Banyak_Anak_Label, Status_Emas) %>%
  summarise(Total = n(), .groups = 'drop') %>%
  # Hitung persentase per kelompok anak
  group_by(Banyak_Anak_Label) %>%
  mutate(Proporsi = Total / sum(Total),
         Label_Persen = paste0(round(Proporsi * 100, 0), "%"))

# Plotting Multi-Pie Chart
ggplot(df_emas_pie, aes(x = "", y = Total, fill = Status_Emas)) +
  geom_bar(stat = "identity", width = 1, color = "white", position = position_fill()) +
  coord_polar("y", start = 0) +
  facet_wrap(~Banyak_Anak_Label, ncol = 3) +
  
  geom_text(aes(label = Label_Persen), 
            position = position_fill(vjust = 0.5), 
            size = 2, 
            color = "white", fontface = "bold") +
  
  scale_fill_manual(values = c("Ya" = "#4DAF4A", "Tidak" = "#E41A1C")) +
  
  theme_void() +
  theme(strip.text = element_text(size = 10, face = "bold"),
        legend.position = "right",
        plot.title = element_text(size = 14, face = "bold", hjust = 0.5, margin = margin(b = 20))) +
  
  labs(title = "Proporsi Kepemilikan Emas per Kelompok Anak",
       fill = "Memiliki Emas >= 10gram?")
```

```{r}
df_emas_pie <- data %>%
  filter(Banyak_Anak <= 6) %>%
  # Mengubah kode 1 menjadi "Ya" dan 5 menjadi "Tidak"
  mutate(Status_Emas = ifelse(R2001H == 1, "Ya", "Tidak"),
         Banyak_Anak_Label = paste(Banyak_Anak, "Anak")) %>%
  filter(!is.na(Status_Emas)) %>%
  # Hitung jumlah per kelompok
  group_by(Banyak_Anak_Label, Status_Emas) %>%
  summarise(Total = n(), .groups = 'drop') %>%
  # Hitung persentase per kelompok anak
  group_by(Banyak_Anak_Label) %>%
  mutate(Proporsi = Total / sum(Total),
         Label_Persen = paste0(round(Proporsi * 100, 0), "%"))

# Plotting Multi-Pie Chart
ggplot(df_emas_pie, aes(x = "", y = Total, fill = Status_Emas)) +
  geom_bar(stat = "identity", width = 1, color = "white", position = position_fill()) +
  coord_polar("y", start = 0) +
  facet_wrap(~Banyak_Anak_Label, ncol = 3) +
  
  geom_text(aes(label = Label_Persen), 
            position = position_fill(vjust = 0.5), 
            size = 2, 
            color = "white", fontface = "bold") +
  
  scale_fill_manual(values = c("Ya" = "#4DAF4A", "Tidak" = "#E41A1C")) +
  
  theme_void() +
  theme(strip.text = element_text(size = 10, face = "bold"),
        legend.position = "right",
        plot.title = element_text(size = 14, face = "bold", hjust = 0.5, margin = margin(b = 20))) +
  
  labs(title = "Proporsi Kepemilikan Motor per Kelompok Anak",
       fill = "Memiliki Motor?")
```

```{r}
df_emas_pie <- data %>%
  filter(Banyak_Anak <= 6) %>%
  # Mengubah kode 1 menjadi "Ya" dan 5 menjadi "Tidak"
  mutate(Status_Emas = ifelse(R2001M == 1, "Ya", "Tidak"),
         Banyak_Anak_Label = paste(Banyak_Anak, "Anak")) %>%
  filter(!is.na(Status_Emas)) %>%
  # Hitung jumlah per kelompok
  group_by(Banyak_Anak_Label, Status_Emas) %>%
  summarise(Total = n(), .groups = 'drop') %>%
  # Hitung persentase per kelompok anak
  group_by(Banyak_Anak_Label) %>%
  mutate(Proporsi = Total / sum(Total),
         Label_Persen = paste0(round(Proporsi * 100, 0), "%"))

# Plotting Multi-Pie Chart
ggplot(df_emas_pie, aes(x = "", y = Total, fill = Status_Emas)) +
  geom_bar(stat = "identity", width = 1, color = "white", position = position_fill()) +
  coord_polar("y", start = 0) +
  facet_wrap(~Banyak_Anak_Label, ncol = 3) +
  
  geom_text(aes(label = Label_Persen), 
            position = position_fill(vjust = 0.5), 
            size = 2, 
            color = "white", fontface = "bold") +
  
  scale_fill_manual(values = c("Ya" = "#4DAF4A", "Tidak" = "#E41A1C")) +
  
  theme_void() +
  theme(strip.text = element_text(size = 10, face = "bold"),
        legend.position = "right",
        plot.title = element_text(size = 14, face = "bold", hjust = 0.5, margin = margin(b = 20))) +
  
  labs(title = "Proporsi Kepemilikan Mobil per Kelompok Anak",
       fill = "Memiliki Mobil?")
```

```{r}
df_emas_pie <- data %>%
  filter(Banyak_Anak <= 6) %>%
  # Mengubah kode 1 menjadi "Ya" dan 5 menjadi "Tidak"
  mutate(Status_Emas = ifelse(R2001M == 1, "Ya", "Tidak"),
         Banyak_Anak_Label = paste(Banyak_Anak, "Anak")) %>%
  filter(!is.na(Status_Emas)) %>%
  # Hitung jumlah per kelompok
  group_by(Banyak_Anak_Label, Status_Emas) %>%
  summarise(Total = n(), .groups = 'drop') %>%
  # Hitung persentase per kelompok anak
  group_by(Banyak_Anak_Label) %>%
  mutate(Proporsi = Total / sum(Total),
         Label_Persen = paste0(round(Proporsi * 100, 0), "%"))

# Plotting Multi-Pie Chart
ggplot(df_emas_pie, aes(x = "", y = Total, fill = Status_Emas)) +
  geom_bar(stat = "identity", width = 1, color = "white", position = position_fill()) +
  coord_polar("y", start = 0) +
  facet_wrap(~Banyak_Anak_Label, ncol = 3) +
  
  geom_text(aes(label = Label_Persen), 
            position = position_fill(vjust = 0.5), 
            size = 2, 
            color = "white", fontface = "bold") +
  
  scale_fill_manual(values = c("Ya" = "#4DAF4A", "Tidak" = "#E41A1C")) +
  
  theme_void() +
  theme(strip.text = element_text(size = 10, face = "bold"),
        legend.position = "right",
        plot.title = element_text(size = 14, face = "bold", hjust = 0.5, margin = margin(b = 20))) +
  
  labs(title = "Proporsi Kepemilikan Tanah per Kelompok Anak",
       fill = "Memiliki Tanah")
```

# Uji Non-Parametrik

## Uji Kruskal-Wallis

```{r}
df_test <- data %>%
  filter(Banyak_Anak %in% c(0, 1, 2, 3, 4, 5, 6)) %>%
  mutate(Banyak_Anak = as.factor(Banyak_Anak))

# Jalankan Uji Kruskal-Wallis
ks_result <- kruskal.test(KAPITA ~ Banyak_Anak, data = df_test)
print(ks_result)

# Jika hasil signifikan (p < 0.05), lakukan Uji Dunn (Post-Hoc)
# Ini untuk melihat kelompok mana yang benar-benar berbeda satu sama lain
if(ks_result$p.value < 0.05) {
  cat("\nHasil Signifikan. Melakukan Uji Lanjut (Dunn's Test)...\n")
  posthoc <- dunnTest(KAPITA ~ Banyak_Anak, data = df_test, method = "bh") # Benjamini-Hochberg adjustment
  print(posthoc)
}

# Visualisasi Boxplot untuk memperkuat hasil uji
library(ggplot2)
ggplot(df_test, aes(x = Banyak_Anak, y = KAPITA, fill = Banyak_Anak)) +
  geom_boxplot() +
  scale_y_log10() +
  theme_minimal() +
  labs(title = "Perbandingan Pengeluaran Per Kapita",
       subtitle = paste("Kruskal-Wallis p-value:", format.pval(ks_result$p.value)),
       x = "Jumlah Anak", y = "KAPITA (Log Scale)")
```

## Uji Spearman

```{r}
# 1. Korelasi Spearman
cor_kapita <- cor.test(data$Banyak_Anak, data$KAPITA, method = "spearman")
cor_expend <- cor.test(data$Banyak_Anak, data$EXPEND, method = "spearman")

print(paste("Anak vs KAPITA: rho =", round(cor_kapita$estimate, 3), ", p =", cor_kapita$p.value))
print(paste("Anak vs EXPEND: rho =", round(cor_expend$estimate, 3), ", p =", cor_expend$p.value))
```

## Uji Mann-Whitney U Test untuk TIAP Kategori Aset

```{r}
asset_map <- c(
  "R2001B" = "Kulkas", "R2001C" = "AC", "R2001D" = "Water Heater",
  "R2001F" = "Komputer", "R2001G" = "Emas", "R2001H" = "Motor",
  "R2001K" = "Mobil", "R2001M" = "Tanah"
)

hasil_mw <- lapply(names(asset_map), function(code) {
  # Uji Wilcoxon (Mann-Whitney)
  test <- wilcox.test(KAPITA ~ get(code), data = data)
  
  # Hitung Median
  med_ya <- median(data$KAPITA[data[[code]] == 1], na.rm = TRUE)
  med_tidak <- median(data$KAPITA[data[[code]] == 5], na.rm = TRUE)
  
  data.frame(
    Aset = asset_map[code],
    p_value = test$p.value,
    Signifikan = ifelse(test$p.value < 0.05, "Ya", "Tidak"),
    Median_Ya = round(med_ya),
    Median_Tidak = round(med_tidak)
  )
})

print(do.call(rbind, hasil_mw))
```

